【裁判字號】    88,易,2985
【裁判日期】    900330
【裁判案由】    詐欺
【裁判全文】
臺灣高雄地方法院刑事判決                        八十八年度易字第二九八五號
    公  訴  人  臺灣高雄地方法院檢察署檢察官
    被      告  甲○○
    被      告  乙○○
    被      告  己○○
    右  一  人
    選任辯護人  吳麗珠律師
                陳炳彰律師
                鄭國安律師
右列被告等因詐欺案件，經檢察官提起公訴（八十七年度偵字第二六八○三號），本
院判決如左：
    主  文
甲○○、乙○○、己○○均無罪。
    理  由
一、公訴意旨略以：被告乙○○係達家工程有限公司（以下簡稱達家公司）之董事長
    ，被告己○○為總經理，被告甲○○為財務經理，均因工作關係而與擔任會計之
    告訴人庚○○熟識，於民國八十五年二月一日，被告乙○○、甲○○及己○○共
    同意圖為自己不法之所有，由被告甲○○向告訴人庚○○佯稱渠等欲在帛琉共和
    國興建新飛機場工程，並與財力雄厚之合夥人得標簽訂契約，總工程款為三億五
    千萬元美金（約新台幣一百億元），須先投資開辦費新台幣（下同）一億二千五
    百萬元，三個月即可獲得數倍之利潤，致告訴人庚○○陷於錯誤，同意投資二百
    五十萬元，被告甲○○當場保證三個月內可領回一千二百五十萬，同年二月三日
    告訴人並匯款二百五十一萬四千七百元（包括互助會一萬四千七百元）入被告甲○○之帳戶，八十五年五月初庚○○認投資已屆滿三個月而詢問被告甲○○，甲○○即虛與委蛇謊稱即將撥款，並通知庚○○可至帛琉機場上班，嗣庚○○全家
    前往帛琉後，發現根本無興建機場之事，始知受騙，因認被告乙○○、甲○○與
    己○○共同涉有刑法第三百三十九條第一項之詐欺罪嫌云云。
二、按犯罪事實應依證據認定之，無證據不得推定其犯罪事實；不能證明被告犯罪者
    ，應諭知無罪之判決，刑事訴訟法第一百五十四條、第三百零一條第一項分別定
  有明文。次按刑法第三百三十九條第一項詐欺罪之成立，以意圖為自己或第三人
    不法所有，以詐術使人將本人或第三人之物交付為要件，所謂以詐術使人交付，
    必須被詐欺人因其詐術而陷於錯誤，若其所用方法，不能認為詐術，亦不致使人
    陷於錯誤，即不構成該罪。（最高法院四十六年台上字第二六○號判例參照）。
    且認定不利於被告之事實，須依積極證據，苟積極證據不足為不利於被告事實之
    認定，即應為有利於被告之認定，更不必有何有利之證據。再事實之認定，應憑
    證據，如未能發現相當證據，或證據不足以證明，自不能以推測或擬制之方法，
    以為裁判之基礎。另告訴人之告訴，係以使被告受刑事訴追為目的，是其陳述是
    否與事實相符，仍應調查其他證據以資審認。又被害人之陳述如無瑕疪，且就其
    他方面調查又與事實相符，固足採為科刑之基礎，倘其陳述尚有瑕疪，則在未究
    明前，遽採為論罪科刑之根據，即難認為適法（最高法院三十年上字第八一六號
    、四十年台上字第八六號、五十二年台上字第一三○○號、六十一年台上字第三
    ○九九號分別著有判例可資參照）。故在告訴人指訴被告涉嫌犯罪之場合，如經
    調查別無其他證據足證其指訴確與事實相符，則本於「罪證有疑、利於被告」之
    證據法則，即不得遽以其片面之指訴，擷為認定被告犯罪之唯一事證，合先敘明
    。
三、本件公訴人認被告等共同涉有前揭詐欺之罪嫌，無非係以告訴人庚○○之指訴，
    證人丙○○、戊○○之證述，及匯款回條、名片影本附卷可稽，且被告甲○○無
    法提出任何證據以實其說借款之事，被告乙○○、己○○亦無法提供確實有投資
    帛琉新機場之任何帳冊等情為其論罪之依據。而訊據被告甲○○固坦承有收到告
    訴人匯入之款項二百五十一萬四千七百元之事實，惟被告甲○○、乙○○及己○○均堅決否認有何共同詐欺之犯行，被告甲○○辯稱：二百五十一萬四千七百元
    係告訴人庚○○匯還給伊的借款及利息，當初做機場時已集資一億多元，並未對
    外招募資金，是期順公司陳彥章邀達家公司合夥投資興建，嗣後因貸款未撥下來
    ，所以機場沒有做成，並未對告訴人庚○○說三個月即可獲得數倍之利潤，並未
    邀告訴人合夥出資等語；被告乙○○辯稱：伊是達家公司董事長，並未透過甲○○邀告訴人庚○○合夥出資，因庚○○懂英文，所以機場簽約後，要去帛琉做前
    置作業才找告訴人同行，三個月獲利一千萬元是不可能的等語；被告己○○則以
    ：伊是達家公司總經理，並未邀告訴人庚○○合夥出資，因本件是達家公司第一
    次國外投資，去之前均準備齊全，沒有必要找告訴人投資，就算對外招募資金，
    亦不會只找告訴人一人等語置辯。經查：(一)告訴人庚○○於八十五年二月三日，
    在台南市第七信用合作社，匯款二百五十一萬四千七百元予被告甲○○之事實，
    固據告訴人於偵查中及本院審理時指訴綦詳，且為被告甲○○所不否認，並有上
    開匯款回條一紙附於偵查卷可稽，堪信確有該筆匯款之事實無訛，惟告訴人此部
    分之指訴及上開匯款回條，祇得證明被告甲○○於八十五年二月三日，確有收到
    一筆告訴人所匯入之二百五十一萬四千七百元款項之事實，而匯款之原因不一，
    其因投資而匯款，亦或因清償借款而匯款，甚至因給付買賣價金而匯款，皆有可
    能，非必即出於因投資而匯款一端，且告訴人亦未提出任何有關投資之相關證明
    文件以供本院查證，是尚難遽以認定被告所收到之二百五十一萬四千七百元，確
    係告訴人所投資新建機場之款項。(二)又證人丙○○於八十七年九月七日偵查中證
    稱：「（問：達家公司有對外招募機場之事？）答：我任職柏盛公司英文秘書，
    負責人陳彥章，招募我的是己○○，我跟著工作，對外有無招募帛琉，我不知道
    ，但我只知道庚○○是股東。（問：你如何知道？）答：己○○在談話中我知道
    的，因己○○介紹庚○○是飯店之股東給我認識。」等語（見臺灣臺南地方法院
    檢察署偵查卷第三十六頁背面及第三十七頁），雖另於八十七年九月三十日偵查
    中證述：「（問：知道甲○○等人有對外招募資金興建帛琉機場？）答：我知道
    甲○○有向庚○○招募資金建帛琉機場，甲○○、乙○○、己○○有告訴我說，
    庚○○股金二百多萬元，庚○○有提過她的股金二百多萬元。」等語（見臺灣臺
    南地方法院檢察署偵查卷第九十四頁背面），則證人丙○○就是否有招募資金之
    情事，其先後之證詞已有齟齬，其證述之真實性非無令人置疑之處，另證人戊○○於偵查中及本院審理時雖均證稱：被告甲○○及己○○有邀約告訴人投資帛琉
    飛機場等語，然證人戊○○與告訴人庚○○係夫妻關係，則其證詞難免偏袒告訴
    人，是其二人之證詞是否可採為不利被告等之認定，非無疑義。(三)另告訴人庚○○於偵查中及本院審理時一再指稱：該筆匯款二百五十一萬四千七百元，其中二
    百五十萬係投資款項，另一萬四千七百元係託被告甲○○轉交予互助會首丁○○
    之會款等語，然證人丁○○於本院調查時到庭證述：庚○○參加一會二萬元之互
    助會，八十五年二月間庚○○並沒有託甲○○轉交會錢給伊，庚○○大部分是把
    會錢匯到伊的帳戶，此外甲○○與己○○亦有跟伊的會，均是個別繳交會錢，互
    助會採內標制，通常得標金是三、四千元，不會超過四千元等語屬實（見本院八
    十九年八月二十五日訊問筆錄），是告訴人此部分之指訴亦有所瑕疵。(四)再本件
    被告等經營之達家公司與陳彥章經營之期順公司合夥投資帛琉機場興建工程，係
    於八十五年三月間簽訂「新帛琉國際機場計劃合約書」，有該合約書一份、錄影
    帶及照片六張附於偵查卷可參，且被告等於八十五年四月二十四日即自有存款達
    一億六百零二萬六千零八十八元等情，有被告甲○○提出之第一商業銀行帳號第
    00000000000號交易明細表一紙在卷可憑，是被告等既有興建帛琉機
    場之計劃，並已簽訂合約及提出投資之資金，縱認被告等有對外招募資金，亦難
    認被告等有何不法所有之意圖及施用詐術之行為。(五)再參以茍若如告訴人所述該
    筆二百五十萬之資金確係投資之款項，然而二百五十萬並非小數目，且被告等復
    保證三個月可領回一千二百五十萬元，在如此高投資報酬之交易，衡情告訴人理
    應令被告等簽訂書面契約以為憑據，或簽發票據以為擔保，豈有於未有任何憑據
    及任何擔保之情形下，即貿然匯入該筆資金予被告甲○○之理。(六)綜上所述，告
    訴人前開之指訴既有可議之處，且前開證人之證詞亦不足遽以認定被告等詐欺之
    犯行，自難於無其他證據之佐證情形下，僅憑一紙匯款回條，即令被告等擔負詐
    欺之罪責。此外，本院復查無其他積極證據足資審認被告等有何公訴人所指共同
    詐欺之犯行，既不能證明被告等犯罪，揆諸首揭規定及說明，及本諸「罪證有疑
    、利於被告」之證據法則，依法自應為被告等無罪之諭知。
據上論斷，應依刑事訴訟法第三百零一條第一項，判決如主文。
中      華      民      國    九十      年      三      月     三十     日
                                    臺灣高雄地方法院刑事第一庭
                                        法  官    陳玉聰
右正本證明與原本無異。
如不服本判決，應於判決送達後十日內，向本院提出上訴狀。
                                        書記官    鄭淑臻
中      華      民      國      九十    年      三      月 三十     日


司法院資訊處製作；財團法人民間司法改革基金會備份。
